臺灣臺中地方法院民事判決　96年度訴字第1761號
原　　　告　丁○○
　　　　　　　　　　　巷48號.
訴訟代理人　張富慶　　律師
　　　　　　韓銘峰　　律師
被　　　告　行政院農業委員會林務局東勢林區管理處
法定代理人　乙○○
訴訟代理人　張柏山　　律師
複代理人　　羅淑菁　　律師
訴訟代理人　甲○○
當事人間返還漂流木事件，本院於96年9月17日言詞辯論終結，
判決如下：
    主    文
被告應將附表所示漂流木參拾參支返還原告。
訴訟費用新台幣捌仟捌佰壹拾元由被告負擔。
    事實及理由
一、緣於民國（下同）93年7月間敏督利颱風72水災過後，台中
    縣政府以93年8月3日府農林字第0930202009-1號公告，開放
    得由一般民眾自由撿拾未經台中縣政府依法註記或烙印之漂
    流木。原告遂依前開公，於同年8月中旬至大甲溪龍安橋附
    近撿拾漂流木，前後約5、6天時間，共撿拾如附表所示之漂
    流木33支（以下簡稱系爭漂流木），並由訴外人丙○○吊運
    至喬泰砂石場旁之空地堆放，原告依森林法及台中縣政府之
    公告撿拾系爭漂流木並取得所有權甚明。惟被告未詳細調查
    ，即認原告侵占系爭漂流木，並以行政機關之高權除違法自
    行派員將系爭漂流木押回被告雙崎工作站存放，更向台灣台
    中地方法院檢察署對原告提出侵占告訴，經台灣台中地方法
    院檢察署檢察官予原告不起訴處分確定。原告被訴侵占案件
    既經不起訴處分確定，被告自應將系爭漂流木返還原告，被
    告仍拒不返還，稱系爭漂流木係漏未註記之國有林木而不予
    返還，系爭漂流木並未經被告或台中縣政府註記，且原告亦
    係依台中縣政府之公告而撿拾，被告所稱漏未註記並無依據
    ，爰依民法第767條之規定，請求被告返還系爭漂流木。並
    聲明求為判決如主文所示。
二、被告對原告主張原告委由訴外人丙○○將系爭漂流木吊運至
    砂石場堆放、系爭漂流木目前由被告占有及原告所涉侵占罪
    嫌業經台灣台中地方院檢察署檢察官處分不起訴確定等事實
    均不爭執，惟辯稱：原告並未合法取得系爭漂流木。按「天
    然災害發生後，國有林竹木漂流至國有林區域外時，當地政
    府需於一個月內清理註記完畢，未能於一個月內清理註記完
    畢者，當地居民得自由撿拾清理。」森林法第15條第5項定
    有明文，依此項規定之提案說明，係考量民眾自願性協助撿
    拾清理殘留岸邊且無經濟價值之碎木，並非以機具打撈有價
    值或大型木料時，如要求民眾依國有林林產物處分規則第16
    條規定申請許可，不僅不切實際且降低民眾自願性協助撿拾
    清理之意願，始有增訂森林法第15條第5項之必要，而國有
    林林產物處分規則第16條規定之用語為「打撈」，足認「打
    撈」及「撿拾」含意不同，「撿拾」係指以徒手為之，而「
    打撈」則是以機具為之，因此森林法第15條第5項規定「撿
    拾」應以徒手撿拾殘留岸邊之碎木，方符其立法意旨，因森
    林法第15條第5項之規定內容不明確，是有予以目前性限縮
    解釋之必要，且與處理天然災害漂流木應注意事項第2條規
    定：「九自由撿拾：以徒手撿拾枝梢殘材為原則，…」足證
    森林法第15條第5項規定「撿拾」之漂流木以枝梢殘材為原
    則。同一注意事項第3條第6項第5小項規定：「公告自由撿
    拾時，限以人力撿拾枝梢材、殘材及不具標售價值之木材，
    並應於公告中述明：撿拾時，若發現漂流木上有國有、公有
    、私有註記、烙印、屬針葉樹一級木或闊葉樹一級木（例如
    紅檜、扁柏、肖楠、櫸木、牛樟等）足以認定為國有漏未註
    記之大徑木者，不得撿拾，誤撿拾者應自動歸還。」之意旨
    相符。本件原告撿拾之系爭漂流木為33支完整的針一級林木
    ，重量少500公斤至2000公斤不等，且體積龐大，原告主張
    其打撈方式係以吊桿車將漂流木自河床內拖回吊起，就其主
    張之打撈地點而論，其河床寬度，最窄處為龍安橋，寬度約
    為245公尺，最寬處約為500公尺，以目前市場上現有吊桿車
    形態，絕無可能於河岸邊將系爭漂流木自河床內拖回吊起，
    原告應該是以其他器具進入河床內打撈系爭漂流木。而本件
    依台中縣政府93 年8月3日府農林字第0930 202009-1號公告
    之公告事項四亦載明：「如檢拾漂流木時，有挖掘、埋填或
    變更河川區域內原有形態之使用行為及行駛於指定通路外之
    必需運輸便道均應依河川管理辦法第四十六條備妥書件向河
    川管理機關提出申請，許可後始可為之，未經許可則依93條
    之2處新台幣十萬元以上五十萬元以下之罰鍰。」等語，原
    告在未提出並獲得大甲溪管理機關即經濟部水利署第三河川
    局許可前，違法進入河床打撈漂流木，自非合法取得系爭漂
    流木。被告於七二水災後，派員自大甲溪篤鉻橋至出海口（
    全長約80公里）所打撈流木總數量為3784支，而原告主張打
    撈地點長度約7公里，是原告所主張打撈區域約為被告打撈
    區域的8.75%，以此比例計算，被告在同一地點打撈之流木
    約330支，原告竟能打撈到33支針一級林木，占被告於同一
    區域打撈流木10%，且均為完整、巨大的原木，並非枝梢殘
    材，已超過合理範圍，顯與常情不符。綜上所述，原告打撈
    系爭33支漂流木之時間、方式均與森林法第15條第5項、國
    有林林產物處分規則第16條及處理天然災害漂流木應注意事
    項第2條、第3條第6項第5小項規定及台中縣政府公告要件不
    符，應未合法取得系爭漂流木所有權。並聲明求為判決駁回
    原告之訴。
三、原告主張台中縣政府於敏督利風風後，於93年8月3日以府農
    林字第0930202009-1號公告，開放得由一般民眾自由撿拾未
    經台中縣政府依法註記或烙印之漂流木。原告依公告委訴外
    人丙○○駕駛吊桿車，將原告撿拾如附表所示之系爭漂流木
    33支運至喬泰砂石場旁之空地堆放，經被告派員將系爭漂流
    木押回被告雙崎工作站存放，並向台灣台中地方法院檢察署
    對原告提出侵占告訴，經台灣台中地方法院檢察署檢察官予
    原告不起訴處分確定，原告向被告請求返還系爭漂流木為被
    告所拒等事實。有原告提出之不起訴處分書、被告函、行政
    院農業委員會訴願決定書影本各1份為證，且為被告所不爭
    執，堪信為真正。
四、原告主張其依台中縣政府上開公告，於公告時間內在公告區
    域內打撈撿拾系爭漂流木，已取得系爭漂流木之所有權等語
    ，則為被告所否認，並以前詞置辯，經查：
  (一)按天然災害發生後，國有林竹木漂流至國有林區域外時，當
    地政府需於一個月內清理註記完畢，未能於一個月內清理註
    記完畢者，當地居民得自由撿拾清理。森林法第15條第5項
    定有明文。按一般所謂「漂流物」，應係指水上之遺失物及
    因水流至水邊之遺失物，其所有權人並未為拋棄所有權之意
    思，因外力或不可抗力致其物遺失漂流於水上，故關於拾得
    漂流物之法律效果，依民法第810條之規定，應適用同法第
    803條至807 條關於拾得遺失物之規定，即拾得人應踐行通
    知所有權人、或為招領之揭示或報告、交存警署或自治機關
    等程序，惟森林法第15條第5項之規定，既特別規定「當地
    政府未能於一個內清理註記完畢者，當地居民得自由撿拾清
    理」，則其立法意旨顯然係排除於此種情形下，拾得人尚須
    依民法拾得漂流物之一般規定決定其法律效果，而許當地民
    眾自由撿拾清理，故其立法意旨應係以當地政府未能於一個
    月內清理註記之國有林漂流木，其原所有權人即國家已拋棄
    所有權而成為無主之物，則森林法第15條第5項適用之結果
    ，當地居民依規定自由撿拾清國漂流至國有林區域外之國有
    林竹木，其法律效果，本院認應依民法第802條關於無主物
    先占之規定，由拾得人取得所有權，合先敘明。
  (二)本件原告係於公告時間、區域以打撈方式取得系爭漂流木，
    為兩造所不爭執，則依前揭說明，自應認原告已依先占而取
    得系爭漂流木之所有權。被告雖辯稱森林法第15條第5項所
    定僅限於以人力徒手撿拾之方式，且所撿拾之漂流木應限於
    枝梢殘材。惟查：森林法第15條第5項之規定，並未明文限
    定未清理註記完畢、可供當地居民自由撿拾之漂流木之種類
    及材積大小，則未經當地政府及時清理註記之漂流木，依其
    文義解釋應不論其珍貴與否，材積大小如何，均屬當地居民
    所得自由撿拾清理；又該法所謂當地居民得「自由撿拾清理
    」，是否即屬限制當地居民僅得以「自由撿拾」之方式清理
    ？或係指當地居民得「自由撿拾」或「自由清理」？並非無
    疑。以「清理」之文義而言，應不限制其所採取之方式，亦
    即撿拾與打撈應均屬清理之一種方式。另由立法過程以觀：
    行政院原係為配合行政程序法之施行，乃擬將森林法施行細
    則第16條有關國有林區內當地居民採取雜草、枯枝、落葉之
    許可規定，提昇至法律位階，而對森林法第15條提出增定：
    「國有林區內當地居民有採取雜草、枯枝、落葉之地方習慣
    者，得由林區管理經營機關限定區域、時期及採取種類，發
    給採取證。」之議案。於91年間，有立法委員認為雖「國有
    林林產物處分規則」第16條對於國有林區域外漂流木，開放
    予人民或團體得申請打撈，但該規定申請手續繁雜，也未能
    考量個人撿拾無經濟價值木屑之問題，為明確釐清各級單位
    對於漂流木之清理責任、清理期間，並考量民眾自願協助清
    理情形，以增強清理效率及節省行政資源，提出增定「國有
    林竹木漂流至國有林區域外時，應由當地縣 (市)政府於發
    現漂流竹木起15日內清理；未能於15日內清理完畢者，得於
    公告3日後，准許人民就非貴重木材撿拾清理。」之議案（
    院總第917號委員提案第438 5號）。則其立法目前顯然已有
    意藉增修條文而排除國有林林產物處分規則之適用。上開提
    案，嗣經立法院經濟及能源委員會審查後，修正為「天然天
    然災害發生後，國有林竹木漂流至國有林區域外時，當地政
    府需於1個月內清理註記完畢，未能於1個月內清理註記完畢
    者，當地居民得自由撿拾清理」 (即現行條文)，除將政府
    清理期間由15日延長為1個月外，並同時刪除原提案中人民
    僅得撿拾非貴重木材之限制，則由此立法之過程可知無論立
    法者變更原提案文字之考量為何，立法者有意開放人民亦得
    撿拾貴重漂流木乙節應可認定。而上開條文嗣再經委員會討
    論並質詢農委會官員，相關官員之論點如下：黃欽榮副主委
    ：「…行政機關立場來說，天然災害發生後漂流木漂流至國
    有林區以外的數量多少並不一定，然而數量如果很多的話，
    地方政府人力有限欲在15日內清理完畢是很困難的事，因此
    希望本條依協商決議於1個月內清理註記完畢，而1個月內沒
    有清理註記的部分，才交由當地居民自由撿拾清理。」，而
    農委會林業處賴建興處長亦同此論點，林務局李桃生副局長
    於立法委員羅世雄質疑行政機關是否能在30日內清理完畢時
    ，亦表示30日內可以完成清理，則立法者於立法當時已考量
    行政機關之清理能力，行政機關亦認為於法定30日期間內足
    以清理完畢，是無論立法者及行政機關當時應都未考量到法
    定清理期間過後，如果還有大量漂流木存在時，要如何處理
    之問題，只認為剩下的由當地居民處理。則立法者既未意識
    到法定期間過後，可能尚有大量之漂流木存在，自難期許其
    會對人民採取之方式做出規範及限制，是法條雖規定「由當
    地居民自由撿拾清理」，自難以此認係對人民取得方式之限
    制（參95年3月14日法務部法檢字第0950800884號座談會意
    見）。
  (三)被告又辯稱原告所為不符合處理天然災害漂流木應注意事項
    第2條第9項、第3條第6項第5小項規定，然查上開注意事項
    係94年7月4日經行政院農業委員會林務局訂定發布全文6點
    ；96年6月21日行政院農業委員會農林務字第0961740798號
    函修正發布全文6點並自即日生效，其訂定發布生效日期均
    在本件原告依台中縣政府公告打撈系爭漂流木之事件後，即
    原告取得系爭漂流木時，並無上開注意事項之適用，且其中
    第2條第9項「自由撿拾」之名詞定義及第3條第6項第5小項
    規定：「公告自由撿拾時，限以人力撿拾枝梢材、殘材及不
    具標售價值之木材，並應於公告中述明：撿拾時，若發現漂
    流木上有國有、公有、私有註記、烙印、屬針葉樹一級木或
    闊葉樹一級木（例如紅檜、扁柏、肖楠、櫸木、牛樟等）足
    以認定為國有漏未註記之大徑木者，不得撿拾，誤撿拾者應
    自動歸還。」均與前述立法過程之論據不符，況依注意事項
    第3條第6項第5小項之規定，應於公告內述明不得撿拾之漂
    流木，而本件依被告提出之台中縣政府公告所示，其公告事
    項第二項僅述明：「若發現漂流木上有國有、公有、私有註
    記或烙印者不得撿拾，誤拾者應自動歸還。」，並未同時述
    明具有標售價值之貴重木材不得撿拾，即未為保留權利之公
    告，是自不得以原告所為不符合上開注意事項之規定，即否
    認原告取得系爭漂流木之權利。
  (四)被告另辯稱原告顯然係以機具進入河床打撈系爭漂流木，不
    符台中縣政府公告事項四之規定，惟原告否認以機具進入河
    床，被告雖舉經濟部第三河川局駐衛警察隊隊長張永鈞為證
    ，惟證人張永鈞所述僅能證明其個人未曾見聞過以吊桿車固
    定於河岸將漂流木拖回之情形，並無從以此推論原告必然採
    行使用機具進入河床拖吊之方式打撈漂流木，被告就此項抗
    辯並未能舉證以實其說，所辯即難採信。況退步言之，縱認
    原告確有使用機具進入大甲溪河床打撈系爭漂流木，然依台
    中縣政府公告事項四及處理天然災害漂流木應注意事項第2
    條第9項均係規定：如有挖掘、埋填或變更河川區域內原有
    形態之使用行為及行駛於指定通路外之必需運輸便道，應依
    水利法第78條之1及河川管理辦法第46條規定，備妥書件向
    河川管理機關提出申請，並先洽當地直轄市、縣 (市)政府
    認定身分，經許可後始得為之。即上開公告及注意事項之規
    定，並非禁止機具進入河床，僅於有挖掘、埋填或變更河川
    區域內原有形態之行為時，應先經許可之程序，其規範之目
    的應在於河川河道之管理維護，縱原告未經許可而為之，僅
    係應依行政法規處罰之問題，並不影響原告已依先占而取得
    系爭漂流木之權利，被告此部分所辯顯屬無據。
  (五)綜上所述，原告已取得系爭漂流木之所有權，從而，原告依
    所有權之法律關係，請求占有人之被告返還系爭漂流木，洵
    屬有據，應予准許。
五、訴訟費用負擔之依據：民事訴訟法第78條。
中　　華　　民　　國　　96　　年　　10　　月　　 1　　日
                  民事第一庭    法  官  陳文爵
正本係照原本作成。
如對本判決上訴，須於判決送達後20日內向本院提出上訴狀。
中　　華　　民　　國　　96　　年　　10　　月　　 1　　日
                                書記官  劉易柔
附表：
┌──┬─────┬────────┬─────────┐
│樹種│數量（支）│材積（立方公尺）│現   所   在   地 │
├──┼─────┼────────┼─────────┤
│肖楠│   21支   │                │                  │
├──┼─────┤                │                  │
│紅檜│    8支   │                │存放在被告行政院農│
├──┼─────┤合計27.7立方公尺│業委員會林務局東勢│
│香杉│    2支   │                │林區理處雙崎工作站│
├──┼─────┤                │                  │
│扁柏│    1支   │                │                  │
├──┼─────┤                │                  │
│松樹│    1支   │                │                  │
└──┴─────┴────────┴─────────┘
